臺灣高等法院民事判決　　　　　　　　 100年度上易字第11號
上　訴　人　劉大生
被　上訴人　陳德溎
上列當事人間請求損害賠償事件，上訴人對於中華民國99年11月
8 日臺灣桃園地方法院99年度訴字第1385號第一審判決提起上訴
，本院於100年3月30日言詞辯論終結，判決如下：
    主      文
上訴駁回。
第二審訴訟費用由上訴人負擔。
    事實及理由
壹、程序方面：
    本件被上訴人經合法通知，無正當理由，未於言詞辯論期日
    到場，核無民事訴訟法第 386條所列各款情形，爰依上訴人
    之聲請，由其一造辯論而為判決。
貳、實體方面：
一、被上訴人主張：上訴人因不滿伊多次將車牌號碼 DN-0956號
    自用小客車（下稱系爭汽車）停放於桃園縣平鎮市○○路雙
    連二段163之1號前路口處阻礙上訴人之貨櫃車出入，先於民
    國（下同）98年 7月中旬在系爭汽車上留下「禁止這邊停車
    （下次放氣）」之字條，嗣於98年9月7日上午11時許，將伊
    停放於該處之系爭汽車左前輪予以放氣，伊發現後，兩造隨
    即發生爭執，上訴人竟於公開處所以「沒家教」、「好狗不
    擋路、這是什麼狗？」等語辱罵伊，並當場向伊老闆夫婦表
    示「是請不到人了嗎？為何請這種狗來這裡上班？」。伊遂
    以告訴人身分提出刑事告訴，上訴人因上開妨害自由、公然
    侮辱等案件，業經臺灣桃園地方法院（下稱桃園地院）99年
    度壢簡字第258號刑事判決處罰金新臺幣（下同）8,000元而
    確定在案；惟上訴人於上開刑事案件偵查及審理期間，仍屢
    次於伊上班時，在伊及伊同事面前以「禽獸、畜牲、雜碎」
    等語辱罵伊。上訴人上開行為均足以貶低伊人格及社會評價
    ，侵害伊之名譽權，使伊受有非財產上之損害，爰依侵權行
    為之法律關係，提起本件訴訟，求為命：上訴人應給付被上
    訴人10萬元，及自起訴狀繕本送達翌日起至清償日止，按週
    年利率百分之五計算利息之判決。
二、上訴人則以：伊於98年9月7日僅係消遣被上訴人「你懂不懂
    廉恥？」，並問被上訴人「你懂不懂好狗不擋路這句話？」
    ，被上訴人即要與伊單挑，伊乃以「沒家教」連續罵被上訴
    人 3次。伊亦未於兩造發生衝突時當場質問被上訴人之老闆
    夫婦為何要請這種狗來上班，伊係於事後與被上訴人之老闆
    夫婦聊天時表示「你是請不到人嗎，為何要請這種人？」並
    向渠等說好狗不擋路，然後問渠等「這是什麼狗啊？」，伊
    在上開交談中係使用疑問語氣，並非肯定語句；且當時係因
    被上訴人亂停車，伊勸告他不聽，伊將系爭汽車放氣，被上
    訴人即找警察來，伊氣不過始罵被上訴人，係屬被侵犯者最
    直覺之反應，理當能阻卻違法。又伊雖曾於上開刑事案件偵
    查及審判期間，於被上訴人及其同事面前罵被上訴人「禽獸
    、畜牲、狗雜碎」等語 3次，惟係因伊受被上訴人誣告，及
    被上訴人於刑案中為不實陳述所激怒。再者，伊因被上訴人
    之不實陳述，致法官為伊有罪之枉法裁判，被上訴人以上開
    刑事案件之判決為據提起本件民事訴訟，遂其詐欺取財之最
    終意圖，自無權利、亦無資格向伊請求損害賠償等語，資以
    抗辯。
三、原審判決上訴人應給付被上訴人5萬元及自99年9月17日起至
    清償日止，按週年利率百分之五計算之利息，並就此部分為
    假執行之宣告，而駁回被上訴人其餘之請求。上訴人不服，
    就其敗訴部分提起上訴，被上訴人則未聲明不服，則原審駁
    回被上訴人請求其餘5萬元本息部分，已告確定。上訴人於
    本院上訴聲明：(一)原判決關於命上訴人給付5萬元本息部分
    廢棄。(二)上開廢棄部分，被上訴人在第一審之訴及假執行之
    聲請均駁回。被上訴人未於言詞辯論期日到場，惟其先前所
    提答辯狀之答辯聲明為：上訴駁回。
四、經查：被上訴人主張兩造於98年9月7日上午11時許，在桃園
    縣平鎮市○○路雙連二段163之1號前路口處，因停車糾紛發
    生衝突，上訴人以「沒家教」、「好狗不擋路」、「這是什
    麼狗？」等語罵被上訴人，又在被上訴人之老闆及老闆娘面
    前說「是請不到人了嗎？」等語；迨上訴人於前揭刑事案件
    偵查及審理期間，復多次在被上訴人及其同事面前以「禽獸
    、畜牲、雜碎」等語罵被上訴人等情，為上訴人所不爭執，
    堪信被上訴人此部分主張之事實為真正。惟上訴人否認其於
    上開時、地對被上訴人之老闆及老闆娘表示「為何要請這種
    狗來上班？」，並否認被上訴人有人格受損之情事，且以前
    開情詞置辯，是本件應予審究之爭點厥為：上訴人於上開時
    、地是否曾對被上訴人之老闆及老闆娘表示「為何要請這種
    狗來上班」等語？上訴人為上開言語，是否構成不法侵害被
    上訴人之名譽？如有，上訴人應負之損害賠償責任為何？茲
    敘述如下：
  (一)被上訴人主張：兩造於上開時、地，因停車糾紛發生衝突時
    ，上訴人曾向在場之被上訴人之老闆及老闆娘表示「是請不
    到人了嗎？為何請這種狗來這裡上班？」等語。上訴人則辯
    稱：伊當時並未向被上訴人之老闆及老闆娘表示「為何要請
    這種狗來上班？」，係事後與被上訴人之老闆及老闆娘聊天
    時表示「你是請不到人嗎，為何要請這種人？」，伊是指車
    子說那是什麼狗，擋在那邊，且係以疑問句而非肯定之語氣
    表述云云。惟查：上訴人因上開行為涉嫌妨害自由、公然侮
    辱等案件，經臺灣桃園地方法院檢察署(下稱桃園地檢署)98
    年度偵字第22013 號偵查時，證人即被上訴人之老闆娘吳佳
    芬曾於98年12月 8日到庭結證稱：伊於兩造在98年9月7日上
    午11時許發生停車糾紛時在場，經被上訴人報案後，警察亦
    有到場。當時上訴人大聲罵被上訴人沒有教養，並說好狗不
    擋路，這是什麼狗。又對伊說伊丈夫是否請不到人，為何請
    這種狗來替伊及伊丈夫工作，上訴人一直重複罵這些等語，
    此有訊問筆錄影本附卷可稽 (見原審卷第32頁至33頁），堪
    認被上訴人主張上訴人於上開時、地當吳佳芬之面罵被上訴
    人「這是什麼狗？」，並質問吳佳芬「為何要請這種狗來上
    班？」等情，洵屬可信。上訴人雖辯稱：伊當時係以疑問句
    而非肯定之語氣表述云云。惟查：上訴人自認當時曾說「沒
    家教」、「好狗不擋路」、「這是什麼狗？」等語 (見本院
    卷第36頁背面)， 並於上開刑事案件偵查時自承：伊係影射
    被上訴人「好狗不擋路」等語（見上開偵查卷第19頁），此
    經原審調取上開偵查卷、桃園地院99年度壢簡字第 258號、
    同院99年度簡上字第 342號刑事案件卷宗查核屬實，自堪信
    為實在。是縱令上訴人當時係以疑問之語句表述其不滿，然
    依當時之爭執情形，仍足以特定上訴人所指責之對象係被上
    訴人無誤，上訴人當時所稱之「狗」乃指被上訴人乙節，堪
    以認定。
  (二)上訴人雖再辯稱：伊當時係因被上訴人亂停車，影響伊家人
    、朋友及客戶進出，經伊勸告不聽，伊將系爭汽車放氣，被
    上訴人即找警察來，伊氣不過，始罵被上訴人，係屬被侵犯
    者之直覺反應，當能阻卻違法；又伊於前揭刑事案件偵查及
    審理期間， 3度罵被上訴人「禽獸、畜牲、狗雜碎」等語，
    係因伊遭被上訴人於該刑事案件誣告，及受被上訴人於該刑
    案為不實陳述等行為所激怒云云，並提出照片 4幀及其自行
    繪製之現場圖4紙為證(見外放證物袋)。惟查：
  1.依上訴人提出被上訴人停車之照片觀之，被上訴人停放系爭
    汽車之位置為路邊樹蔭下，且未劃紅線，亦無任何禁止停車
    之標示，是否為道路交通管理處罰條例第56條第 1項所定禁
    止停車之情形，尚非無疑；即使被上訴人有上開條文所定違
    規停車之情事，亦屬行政機關科處罰鍰之範疇，上訴人並非
    不能循正常管道救濟，殊無上訴人自行將系爭汽車放氣、辱
    罵被上訴人之餘地。再者，縱令上訴人主張被上訴人停放系
    爭汽車之地點為伊家族私有地之情屬實，惟上訴人於前揭刑
    事案件審理時自承：地主為伊二哥，係伊二哥出租廠房土地
    給佳晉公司 (即被上訴人任職之佳晉食品有限公司，下稱佳
    晉公司) 等語，有桃園地院99年度簡上字第342號99年5月27
    日審判筆錄影本在卷可參(見原審卷第55頁)，亦可推知上訴
    人並非系爭汽車停放地點之土地所有權人。則被上訴人停車
    於上訴人之二哥所有土地上，係屬被上訴人與上訴人之二哥
    間是否無權占用土地之私權紛爭，仍非不能由上訴人之二哥
    出面以合法方式解決。迨被上訴人於兩造因停車糾紛而報請
    警察到場，亦難認有何侵犯上訴人權益之情事，是上訴人主
    張其因權利遭侵犯始罵被上訴人，可阻卻違法云云，洵無可
    採。
  2.又查：被上訴人於前揭刑事案件係以告訴人之身分，指訴上
    訴人於上開時、地，公然以「沒家教」、「好狗不擋路、這
    是什麼狗？」等語辱罵伊，並當場向伊老闆夫婦表示「是請
    不到人了嗎？為何請這種狗來這裡上班？」，涉有公然侮辱
    、妨害自由等犯行，由桃園縣政府警察局平鎮分局報請桃園
    地檢署偵辦，經桃園地檢署98年度偵字第 22013號偵查等情
    ，有檢察官聲請簡易判決處刑書影本在卷可佐 (見原審卷第
    24頁至26頁)。 而被上訴人上開指訴內容，業據證人吳佳芬
    於前揭刑事案件偵訊中結證屬實，且上訴人亦於該刑事案件
    偵審過程中，就其曾影射被上訴人「好狗不擋路」，並質問
    被上訴人之老闆及老闆娘「這是什麼狗」等情自承在卷，是
    被上訴人對上訴人提起刑事告訴，尚難認有何誣告或不實陳
    述之情事。遑論上開刑事案件經檢察官聲請簡易判決處刑後
    ，已由桃園地院99年度壢簡字第 258號刑事判決上訴人有罪
    ，並經上訴人撤回上訴確定在案(詳後述)。縱認上訴人確因
    被上訴人上開刑事告訴行為所激怒，然倘若被上訴人之行為
    有所不當，上訴人亦非不能以其他合法方式追究被上訴人之
    責任，殊無於被上訴人及其同事面前，公然辱罵被上訴人「
    禽獸、畜牲、狗雜碎」之餘地，自難認上訴人有何阻卻其行
    為不法之事由。
  3.末查，上訴人於上開時、地，公然以「沒家教」、「好狗不
    擋路、這是什麼狗？」等語辱罵被上訴人，並當場向被上訴
    人之老闆夫婦表示「是請不到人了嗎？為何請這種狗來這裡
    上班？」，又於前揭刑事案件偵查及審理期間，多次於被上
    訴人及其同事面前以「禽獸、畜牲、雜碎」等語辱罵被上訴
    人，已如前述；而上開辱罵內容，寓有輕蔑、貶抑人格之意
    涵，足以使被上訴人及一般人產生難堪不悅，客觀上確有貶
    抑被上訴人之名譽、人格尊嚴及社會地位之意味，堪認已達
    到辱罵被上訴人之程度，可見上訴人確有侵害被上訴人名譽
    之侵權行為，且情節重大。而上訴人上開行為所涉公然侮辱
    等刑事責任經檢察官聲請簡易判決處刑後，已由桃園地院99
    年度壢簡字第258號及該院刑事庭99年度簡上字第342號刑事
    判決處上訴人罰金 8,000元，得易服勞役，並經上訴人撤回
    上訴確定在案，有該刑事判決書、撤回上訴狀等影本在卷可
    資佐證（見原審卷第22頁至第23頁、第59頁），益見上訴人
    確有不法侵害被上訴人名譽之情事甚明。
  (三)按因故意或過失，不法侵害他人之權利者，負損害賠償責任
    。不法侵害他人之身體、健康、名譽、自由、信用、隱私、
    貞操，或不法侵害其他人格法益而情節重大者，被害人雖非
    財產上之損害，亦得請求賠償相當之金額，民法第184條第1
    項、第195條第1項分別定有明文。又所謂相當金額，應以實
    際加害情形與被害人名譽影響是否重大，及被害人之身分地
    位與加害人經濟狀況等關係定之(最高法院47年台上字第122
    1號判例意旨參照)。查上訴人不法侵害被上訴人之名譽，且
    情節重大，足使被上訴人精神上受有痛苦，則被上訴人請求
    上訴人賠償非財產上之損害，自屬有據。本院審酌上訴人不
    法侵害被上訴人名譽，及上訴人自承係南亞工專機械工程科
    肄業，衝突發生時在其胞弟經營之水產批發家族事業工作，
    且為該事業股東之一，每年分紅可得數十萬元至 100萬元之
    間，另創業投資一項約 300萬元之調理食品事業，資產情況
    良好等情，為被上訴人所不爭執（見原審卷第64頁至65頁、
    第75頁背面），又其名下有汽車 1輛，亦有上訴人之稅務電
    子閘門財產所得調件明細表在卷為憑（見原審卷第69頁）；
    而被上訴人為中興大學台北夜間部法律系畢業，現任職於佳
    晉公司，擔任物流部門之理貨員、送貨員等情，亦據其提出
    畢業證書、在職證明書等影本為證（見原審卷第19頁至21頁
    ），並自承其目前月薪約3萬4,000元乙節，亦為上訴人所不
    爭執（見原審卷第64頁、第75頁），因上訴人不法侵害其名
    譽，致其蒙受精神上痛苦，及兩造其他身分、地位、經濟能
    力等一切情狀，認被上訴人請求非財產上損害以 5萬元為適
    當；逾此金額之請求，為無理由，不應准許。
五、綜上所述，被上訴人依侵權行為之法律關係，請求上訴人賠
    償非財產上之損害5萬元及自起訴狀繕本送達翌日即99年9月
    17日起至清償日止，按週年利率 5％計算之利息，為有理由
    ，應予准許。此部分原審為被上訴人勝訴之判決，並依職權
    為假執行之宣告，並無違誤；上訴意旨指摘原判決此部分不
    當，求予廢棄改判，為無理由，應予駁回。
六、本件為判決基礎之事證已臻明確，本院經逐一斟酌兩造歷審
    所提其餘攻擊、防禦方法，均與前開論斷結果無礙，爰不再
    一一論述，併此敘明。
七、據上論結，本件上訴為無理由，依民事訴訟法第449條第1項
    、第463條、第385條第1項前段、第78條，判決如主文。
中    華    民    國   100    年    4    月    13     日
                    民事第十九庭
                        審判長法  官  魏麗娟
                              法  官  李媛媛
                              法  官  吳麗惠
正本係照原本作成。
不得上訴。
中    華    民    國   100    年    4     月    14    日
                              書記官  吳碧玲